臺灣高等法院臺中分院刑事判決　　　　96年度上訴字第1043號
上　訴　人
即　被　告　乙○○原名陳獻章.
選任辯護人　陳建宏律師
上列上訴人因偽證案件，不服臺灣臺中地方法院95年度訴字第12
72號中華民國96年2月14日第一審判決(起訴案號：臺灣臺中地方
法院檢察署95年度偵字第5152號），提起上訴，本院判決如下：
    主  文
原判決撤銷。
乙○○證人，於執行審判職務之公署審判時，於案情有重要關係
之事項，供前具結，而為虛偽陳述，累犯，處有期徒刑伍月。
    犯罪事實
一、乙○○於民國93年間，曾因違反公職人員選舉罷免法案件，
    經臺灣花蓮地方法院判處有期徒刑6月確定，並於94年9月12
    執行完畢。其原為第四屆山地原住民立法委員林春德之國會
    助理，於 90年5月間，林春德欲參選第五屆山地原住民立法
    委員，其為求能順利當選，遂與乙○○、陳肇國、李繼生（
    曾任花蓮縣秀林鄉鄉長）、游秀珠（曾任花蓮縣秀林鄉鄉民
    代表）基於投票行賄交付不正利益之犯意聯絡，以招待或補
    助出國旅遊費用之方式，由乙○○、陳肇國委請游秀珠、李
    繼生代為招攬具有第五屆山地原住民立法委員投票權之人一
    同前往泰國旅遊，李繼生、游秀珠承諾後，即分別代為招攬
    如附表所示林金美等具有山地原住民籍投票權之人，於90年
    7月20日至泰國旅遊6日，期約於90年底，第五屆山地原住民
    立法委員選舉時將渠等之選票投予林春德，並均得渠等之承
    諾後，分別交付如附表所示之金額補助之不正利益，而約渠
    等投票權為一定之行使。乙○○上開行為，業經臺灣花蓮地
    方法院以93年度選訴字第1號案（下簡稱選訴字第1號案）判
    處有期徒刑6月確定，並於94年9月12日執行完畢。其於該案
    中屢次供稱：「在出國旅遊中，我有請團員看在與我的交情
    上，多多幫忙支持林春德」等語，詎其於94年11月30日，在
    林春德因上開事實被訴違反公職人員選舉罷免法，在本院審
    理該案（94年度選上更(一)字第229號案件)時，竟基於偽證之
    犯意，就案情有重要關係之事項供前具結後虛偽證稱：伊在
    招待附表所示林金美等人出國旅遊期間，並沒有要他們支持
    林春德等語，嗣本院承審法官於該上開選上更(一)字第 229號
    案件，認乙○○上開所證顯係事後迴護林春德之詞，不足採
    信，仍判處林春德有期徒刑1年，褫奪公權3年。
二、案經臺灣高等法院臺中分院檢察署函送臺灣臺中地方法院檢
    察署檢察官偵查起訴。
    理  由
一、訊據被告乙○○固坦承於94年11月30日，在上開選上更(一)字
    第 229號案審理時供前具結為上開證詞，惟矢口否認有作偽
    證之犯意，辯稱：當時伊在臺灣花蓮地方法院係以被告身分
    跟檢察官認罪協商（按應係認罪後，行簡式審判程序，下同
    ），伊當時跟檢察官陳述：「在出國旅遊中，我有請團員看
    在與我的交情上，多多幫忙支持林春德」，是伊個人的意思
    ，而且是在出國的過程中和團員閒聊時提起的，那時候距離
    選舉尚有半年之久，林春德當時也還沒有決定要參選，當時
    一起出去之團員好幾位都沒有投票權，嗣伊認為不要浪費司
    法資源，才會認罪協商。後來在上開選上更(一)字第 229號審
    理時，檢察官問伊：「此團跟林春德是否有關係？」，伊當
    時直接反應這個旅遊團與林春德沒有關係，這是伊個人的意
    思邀他們去泰國玩，可能是伊誤解檢察官的意思，因為當時
    伊想團費也不是林春德出的，組團出國也不是林春德授意的
    ，所以伊直接反應就說跟林春德沒有關係云云。選任辯護人
    另以：被告於臺灣花蓮地方法院上開選訴字第 1號案中，自
    始即稱旅遊部分團費有向團員收取，但有部分團費事後未收
    齊，由伊自己吸收，與林春德無關，其於該選上更(一)字第22
    9 號案中作證時，並無反於自己認知之陳述，且在該選上更
    (一)字第 229號案中，被告與林春德係屬共犯關係，被告有不
    證己罪之義務，故於作證前，法院應告知被告可以拒絕證言
    ，然根據筆錄所載，法院並未告知，其程序顯有瑕疵等語。
二、惟查，被告於94年11月30日，本院審理選上更(一)字第229 號
    案中具結證稱：「（問：團員中有七位有原住民身分，在泰
    國期間，有無告訴有原住民身分團員，此次團費是林春德提
    供，且要團員幫忙拉票？）我沒有這樣說，之中有些人不認
    識，出國期間也沒有要他們支持林春德」等語，此有該日之
    審理筆錄及被告以證人身分具結之結文附卷可查（見偵查卷
    第15頁反面、第25頁)。而其在臺灣花蓮地方法院選訴字第1
    號案中雖然供稱團費之支出與林春德無關，惟其於該案93年
    8月2日準備程序中，對於「有招待高義盛等人至泰國旅遊，
    並要求投票給林春德」乙事，表示不爭執；於 94年4月25日
    該案審理中供稱：「（問：出國時有無叫大家多支持林春德
    ？)有，我叫他們看在我的交情上，多多幫忙」；於94年6月
    14日，在該案審理共同被告游秀珠時具結證稱：「（問：與
    陳肇國說時，有無提到與林春德未來要選舉有關係？）出國
    時聊天，是有聊說如果林春德要出來選，就看我面子支持他
    」、「（問：在旅遊時有無談到支持林春德選舉的事情？）
    我有在聊天時主動說如果林春德年底出來選，請看我的面子
    支持林春德，當時游秀珠有在場」等語，以上業經本院調取
    該案卷宗核閱明確（影印筆錄，見上開選訴字第 1號影印卷
    第13頁反面、第14頁、第35頁、第48頁反面，頁數編排以藍
    色筆為準，下同），被告上開所述，亦核與同案被告陳肇國
    於該案（即上開選訴第1號)審理中證稱：被告出國前有說要
    找一些朋友一起支持林春德，被告在國外期間聊天時亦有提
    到要支持林春德等語相符（見上開選訴字第 1號影印卷第41
    頁、第46頁反面）。足徵被告於上開選訴字第 1號案中供稱
    ：「在出國旅遊中，我有請團員看在與我的交情上，多多幫
    忙支持林春德」等語，應堪採信。茲被告為附表所示之人支
    付或補助該次旅遊之費用，到底與林春德之選舉有無關係，
    亦即被告有無利用該次旅遊為林春德拉票，事關林春德有無
    犯罪之依據，屬上開選上更(一)字第 229號案有重要關係之事
    項，而被告於94年6月14日，方於上開選訴字第1號案中證稱
    ：伊有向團員提到如果林春德於年底出年選舉立委時，請團
    員看在伊面子上，支持林春德等語，卻在經過不到半年之時
    間即94年11月30日，在上開選上更(一)字第 229號案中具結證
    稱：「出國期間也沒有要他們支持林春德」。查，人之記憶
    雖會因時間之經過而漸趨模糊，但對某些切身之事件，卻因
    印象深刻而久久無法忘懷，本案被告於上開選訴字第 1號案
    件審理中，屢次供稱：有要求出國旅遊之團員支持林春德選
    舉立委等語，已詳如前述，且被告亦因該案件經法院判處有
    期徒刑6月，並於94年9月12日易科罰金執行完畢，此有臺灣
    高等法院被告前案紀錄表在卷可參，足見上開選訴字第 1號
    案件對被告而言，確屬切身又印象深刻之事件，衡情被告豈
    可能於事隔半年，即忘卻此事，並為完全不同之陳述，是被
    告在上開選上更(一)字第 229號案中所證，應係事後迴護林春
    德而故為虛偽之陳述。被告上開所辯要屬事後卸責之詞，不
    足採信。本案事證明確，被告犯行應堪認定。
三、次按，刑事訴訟法第 181條固規定：「證人恐因陳述致自己
    或與其有前條第一項關係之人受刑事追訴或處罰者，得拒絕
    證言」，惟證人若基於共犯關係已受刑事追訴或處罰者，並
    已判決確定執行完畢，即與該條規定之情形不符。被告於上
    開選上更(一)字第229號案件作證前 ，即就本件所證述之上開
    事實，以共犯之身分，經上開選訴字第1號案判處有期徒刑6
    月確定，並已執行完畢，已詳如前述，是被告於上開選上更
    (一)字第 229號案作證時，自無「恐因陳述致自己或與其有前
    條第 1項關係之人受刑事追訴或處罰」之情形，從而，法院
    未依刑事訴訟法第 181條之規定告知被告得拒絕證言，於法
    尚無違背，辯護人主張此部分程序有瑕疵，顯有誤會，附此
    敘明。
四、核被告所為，係犯刑法第168條之偽證罪。又刑法於94年2月
    2日修正公布，並於 95年7月1日生效施行，被告於93年間，
    曾因違反公職人員選舉罷免法案件，經臺灣花蓮地方法院判
    處有期徒刑6月確定，並於94年9月12日執行完畢，此有臺灣
    高等法院被告前案紀錄表在卷可證，被告於 5年以內故意再
    犯本件有期徒刑以上之罪，不論依修正前刑法第47條，或修
    正後刑法第 47條第1項規定，均構成累犯，對被告而言並無
    有利或不利之情形，自不生新舊法比較之問題，應逕依現行
    刑法第 47條第1項之規定論以累犯，並加重其刑。原審以被
    告罪證明確，予以論罪科刑，固非無見，惟本案並無證據足
    以證明被告於上開選上更(一)字第 229號案件審理時，另證稱
    ：上開出國旅遊團費與林春德或其國會辦公室沒有關係等語
    ，亦有觸犯偽證罪，檢察官於起訴書中認被告此部分所為之
    證述，亦觸犯偽證之罪嫌，似有誤會，原審就此部分未於判
    決中敘明，即有未洽（詳如後述），被告上訴意旨猶執前詞
    指摘原判決不當，雖無理由，但原判決既有上開可議之處，
    自應由本院將原判決撤銷改判。爰審酌被告犯罪之動機應係
    為迴護林春德，惟所為藐視司法，浪費司法資源，並有使審
    判結果產生不正確之虞等一切情狀，量處如主文所示之刑。
五、公訴意旨另略以：被告於上開選上更(一)字第 229號案件審理
    時，另證稱：上開出國旅遊團費與林春德或其國會辦公室沒
    有關係等語，亦有觸犯偽證之罪嫌。惟查，被告於上開選訴
    字第 1號案件審理時即堅稱：本案出國之團費與林春德無關
    等語（見上開選訴字第1號影印卷第6頁反面、第34頁、第35
    頁、第48頁），此外，又查無其他證據足以證明上開出國旅
    遊之團費與林春德有關，尚難認被告此部分所證亦有何虛偽
    之情形，因公訴人認此部分與上開論罪科刑部分有實質上一
    罪之觀係，爰不另為無罪之諭知。
據上論結，應依刑事訴訟法第369條第1項前段、第364條、第299
條第1項前段，刑法第 2條第1項、第168條、第47條第1項，判決
如主文。
本案經檢察官甲○○到庭執行職務。
中　　華　　民　　國　　96　　年　　6 　　月　　29　　日
            刑事第十庭    審判長法　官　林　照　明
                                法　官　李　平　勳
                                法　官　蔡  名  曜
上列正本證明與原本無異。
如不服本判決應於收受送達後十日內向本院提出上訴書狀，其未
敘述上訴之理由者並得於提起上訴後十日內向本院補提理由書（
均須按他造當事人之人數附繕本）。
                                書記官　劉　恒  宏
中　　華　　民　　國　　96　　年　　7　　月　　　2    日
附錄論罪科刑法條
中華民國刑法第168條 (偽證罪)
於執行審判職務之公署審判時或於檢查官偵查時，證人、鑑定人
、通譯於案情有重要關係之事項，供前或供後具結，而為虛偽陳
述者，處七年以下有期徒刑。
附表：
 ┌──┬────┬────┬────┬────┬────┐
 │編號│參加人員│應付金額│實付金額│補助金額│備   註 │
 ├──┼────┼────┼────┼────┼────┤
 │一  │林 金 美│1萬5千元│3千元   │1萬5千元│3千元為 │
 │    │        │        │        │        │護照費  │
 ├──┼────┼────┼────┼────┼────┤
 │二  │曾 啟 發│1萬5千元│1千4百元│1萬5千元│1千4百元│
 │    │        │        │        │        │為護照費│
 ├──┼────┼────┼────┼────┼────┤
 │三  │胡 永 順│1萬5千元│0元     │1萬5千元│        │
 ├──┼────┼────┼────┼────┼────┤
 │四  │洪 約 拿│1萬5千元│0元     │1萬5千元│        │
 ├──┼────┼────┼────┼────┼────┤
 │五  │黃 信 始│1萬5千元│0元     │1萬5千元│        │
 ├──┼────┼────┼────┼────┼────┤
 │六  │高 義 盛│1萬5千元│0元     │1萬5千元│        │
 ├──┼────┼────┼────┼────┼────┤
 │七  │林 興 旺│1萬5千元│0元     │1萬5千元│        │
 └──┴────┴────┴────┴────┴────┘
